【裁判字號】    98,交聲,334
【裁判日期】    980224
【裁判案由】    聲明異議
【裁判全文】
臺灣臺中地方法院交通事件裁定         98年度交聲字第334號
原處分機關  交通部公路總局臺中區監理所
受處分人
即異議人    甲○○
上列受處分人因違反道路交通管理處罰條例案件，對於交通部公
路總局臺中區監理所98年1月14日所為之處分（中監違字第裁60-
MM0000000號裁決書），聲明異議，本院裁定如下：
    主    文
原處分撤銷。
甲○○不罰。
    理    由
一、原處分機關略以：本件受處分人即異議人甲○○於民國97年
    11月19日14時24分許，駕駛車牌號碼9U-4617 號自用小客車
    行經台南縣台19線華雅派出所前路口（鹽水）處，因「駕車
    行經有燈光號誌管制之交岔路口闖紅燈（經科學儀器採證）
    。使用註銷之牌照行駛」之違規，經台南縣警察局交通警察
    隊依違反道路交通管理處罰條例第53條第1項及第12條第1項
    第4 款逕行舉發。異議人於期限內到案，經查上開自用小客
    車已於96年8月17 日辦理「拒不過戶註銷」在案，本所遂於
    98年1月14日以中監違字第裁60-MM0000000 號裁決書裁處罰
    鍰新臺幣6300元整，並牌照扣繳，記違規點數3 點，逾期依
    裁決書處罰主文裁處。
二、本件異議人聲明異議意旨略以：伊於96年8 月17日已辦理拒
    不過戶註銷（車牌號碼9U- 4617號），所有權已移轉，因當
    舖已在多年前倒閉，無法提供使用人資料，車輛使用人非車
    主本人，違規行為不應歸責原車主本人，故提出聲明異議等
    語。
三、按汽車駕駛人，行經有燈光號誌管制之交岔路口闖紅燈者，
    處新台幣1800元以上5400元以下罰鍰，道路交通管理處罰條
    例第53條第1 項定有明文，既規定「汽車駕駛人」，可知處
    罰對象，係實際之汽車駕駛人。又按汽車有使用註銷之牌照
    行駛者，處汽車所有人新臺幣3600元以上10800 元以下罰鍰
    ，並禁止其行駛；前項第4 款之牌照扣繳之，道路交通管理
    處罰條例第12條第1項第4款、第2 項定有明文。而前揭條文
    所稱「所有人」之意義為何，道路交通管理處罰條例並無明
    文定義，惟汽車屬於動產，民法上動產物權之讓與非將動產
    交付不生效力（民法第761條第1項前段），並非以「登記」
    或「過戶」為要件，雖然道路交通管理各項異動登記之「車
    主」部分，於行政或訴訟程序上有推定何人是「所有人」之
    效力，但在解釋上道路交通管理處罰條例「所有人」為何人
    ，仍應從民法之規定。至於汽車所有人怠於辦理各項異動登
    記，而影響交通管理秩序之情形，同條例第16條第1項第1款
    已有處罰之明文，並不能將各項異動登記之「車主」視同「
    汽車所有人」，臺灣高等法院臺中分院92年度交抗字第825
    號裁定意旨參照。經查：
  (一)原登記為異議人所有之上開車輛，於上開時、地有前揭之違
    規行為，經逕行舉發後，異議人到案陳明原所有車輛在上揭
    違規行為前已經完成拒不過戶登記註銷，惟原處分機關仍以
    異議人未能提出該人實際資料致無法逕依道路交通管理處罰
    條例第85條之轉歸責於行為人為由，將本件違規行為歸責於
    異議人而分別裁罰等情，有舉發違反道路交通管理事件通知
    單、交通部公路總局臺中區○○○○○道路交通管理事件裁
    決書、汽車車籍查詢資料、交通部公路總局臺中區監理所98
    年1月20日中監自字第0980001914 號對違反道路交通管理事
    件不服裁決聲明異議案件移送書等附卷可稽。
  (二)按當舖或其他以受質為營業者之質權即營業質權，依民法物
    權編施行法第14條規定，無民法質權規定之適用。關於此等
    營業之質權，有當舖業管理規則（業於90年8 月27日因當舖
    業法公布施行而廢止）可資適用。依其規範，一方面無禁止
    流質契約之規定，一方面純採物之責任。前者乃當期屆滿後
    ，當戶不取贖者，質物所有權即歸屬於當舖；後者為質物價
    值超過受當債權額，當舖不負返還餘額之義務，若質物價值
    不足受當債權額，當舖亦不得請求當戶補足，此為營業質權
    與民法上動產質權之最大差異。營業質權固非民法上動產質
    權，惟當舖既占有當戶為擔保債務之履行而移交之物品，於
    債務未受清償前得留置該物品，屆期當戶不取贖，當舖即取
    得該物品之所有權資以抵償，是營業質權自屬具擔保物權性
    質之特殊質權，以質物之占有為其權利存在之要件（最高法
    院86年度台上字第1527號民事判決參照）。而上開自用小客
    車既於當期屆滿未經贖回，則依上揭判決要旨，該車輛之所
    有權即歸屬保利發當舖所有，雖監理機關對於上開車輛之車
    主仍登記為異議人，然汽車車籍之登記事項僅為交通行政管
    理之手續，究與實體法上動產所有權之移轉變更無涉。又關
    於當舖業者收受押當之車輛，流當後未依規定辦理過戶時，
    常因缺乏詳細之受讓人資料，致使該車衍生之牌照稅、燃料
    費及違章罰鍰等款項仍然歸責於舊車主，對於上述情形，公
    路監理機關長久以來大都由典當人檢具催告證明、身分證、
    印章等，以較簡便之登報催告方式辦理拒不過戶註銷。且衡
    諸常情，車輛駕駛人為避免造成自己使用車輛之不便利，若
    果非該車輛確已處分而未能完成過戶行政手續，實不可能將
    自己使用中之車輛註銷，徒增使用之困擾。異議人甲○○主
    張於96年8 月17日附登報啟示前往監理站辦理「拒不過戶註
    銷」，此有交通部公路總局台中區監理所提出之汽（機）車
    各項異動登記書附卷可證（該汽（機）車各項異動登記書上
    記載「聯合報96年7 月31日F7廣告借貸綜合資訊版」等字樣
    ，並貼有「本人所有中華牌9U- 4617號小自用車因流當讓予
    保利發當舖。限一星期內辦理過戶，逾期即由本人辦理註銷
    車籍。車主姓名：甲○○」之剪報），應非子虛。從而，異
    議人對於該車已無管理支配能力，則原舉發單位自不得以原
    登記資料，逕予認定異議人仍為該車輛所有人。本件發生違
    規事件時間97年11月19日既在異議人於96年8 月17日辦理拒
    不過戶註銷之後，異議人並非前揭違規事件中該車輛之所有
    人及駕駛人，至為明確。
  (三)依道路交通管理處罰條例第7條之2、道路交通管理處罰條例
    第85條第1 項及違反道路交通管理事件統一裁罰基準及處理
    細則第36條之規定，如係逕行舉發之情形，應按已查明之資
    料，由舉發機關送達被通知人即汽車所有人，再由汽車所有
    人依通知單之應到案日期前到案，並告知違規駕駛人之姓名
    等資料，處罰機關應另行通知違規駕駛人到案依法處理，逾
    應到案日期，處罰機關始得依上揭規定處罰該汽車所有人。
    換言之，對於違反道路交通管理處罰條例行為之處罰，原則
    上應處罰汽車駕駛人，而例外如有應可歸責於車輛所有人之
    情形下，始得處罰車輛所有人。交通部公路總局臺中區監理
    所即以異議人未能依道路交通管理處罰條例第85條第1 項及
    違反道路交通管理事件統一裁罰基準及處理細則第36條之規
    定提出本件應歸責人相關證明文件為由，依此歸責規定據以
    裁罰。然查，異議人早於本件違規行為發生前即將上開自用
    小客車流當讓予保利發當舖，且業經向主管機關辦理拒不過
    戶登記，本件違規事件發生時間97年11月19日既在異議人於
    96年8 月17日辦理拒不過戶註銷之後，則本件違規事發生時
    異議人並非車輛之實際所有人，亦非前揭違規事件中該車輛
    之駕駛人，俱已如前述，則依前揭逕行舉發之規定，舉發單
    位既可依此查知異議人已非車輛所有人，處罰機關自不能僅
    因異議人無法提出本件應歸責人相關證明文件而認其有何可
    歸責之情，本件違規事件既無證據證明異議人為車輛之實際
    所有人及駕駛人，故異議人並非應受歸責之對象至明。
  (四)綜上所述，異議人既已非前揭車輛所有人，亦非駕駛人，自
    不應受處罰，原處分機關未察，以異議人有前述違規行為之
    歸責事由據以裁罰，自有未洽。本件異議為有理由，依法應
    撤銷原處分，併諭知不罰。
據上論斷，應依道路交通管理處罰條例第87條第2 項，道路交通
案件處理辦法第20條，裁定如主文。
中    華    民    國    98    年    2     月    24    日
                  交通法庭    法  官  林慧英
上正本證明與原本無異。
如不服本裁定，應於送達後5日內，向本院提出抗告狀。
                              書記官  廖碩薇
中    華    民    國    98    年    2     月    24    日


司法院資訊處製作；財團法人民間司法改革基金會備份。
